【裁判字號】    98,訴,550
【裁判日期】    980804
【裁判案由】    詐欺等
【裁判全文】
臺灣基隆地方法院刑事判決               98年度訴字第550號
公  訴  人  臺灣基隆地方法院檢察署檢察官
被      告  乙○○○
上列被告因偽造文書等案件，經檢察官提起公訴（98年度偵字第
1002號），被告於準備程序進行中，就被訴事實為有罪之陳述，
經本院合議庭裁定由受命法官獨任進行簡式審判程序，判決如下
：
    主  文
乙○○○犯如附表所示之罪，各處如附表所示之刑，應執行有期
徒刑肆月，如易科罰金，以新台幣壹仟元折算壹日，緩刑貳年。
    事  實
一、乙○○○於民國96年年間加入由甲○○擔任會首之民間合會
    ，該合會含會首在內共計46會，會期自民國96年1 月5 日起
    至97年11月5 日止，每會為新台幣 (下同)一 萬元，並於每
    月5 日及20日上午10時整，在基隆市仁愛區○○○路42號甲
    ○○住處投、開標各1 次，標息采內標制由甲○○負責開標
    及收取會款交付得標會員等事宜。乙○○○除以其名義參與
    該合會外，其子蔡嘉志亦加入為該合會會員，詎其明知並未
    得到余淑玲、余淑華之同意，仍虛列該2 人名義加入上開合
    會，俟於合會進行中，乙○○○為支應其積欠高達5 、60萬
    元款項及其女欠地下錢莊之債務，竟分別基於意圖為自己不
    法所有及行使偽造準私文書之犯意，先後於附表所示之日期
    ，在前揭投、開標地點，利用僅有少戶會員到場競標或無人
    參與投標之機會，在空白紙做為標單之準私文書上，分別偽
    造會單編號12號余淑玲、編號11號蔡嘉志及編號13號余淑華
    等人之屬名，及如附表所示之標息，持以行使參加競標而得
    標，再透過甲○○向其他會員訛稱當期會款分別由余淑玲等
    人所標取，至各該期活會會員陷於錯誤，各自依約將扣除標
    息後之會款交付甲○○再轉交予乙○○○，乙○○○遂分別
    詐得如附表所示之金額，足生損害於余淑華、蔡嘉志、余淑
    玲及其他活會會員。乙○○○並於96年3 月5 日，以本人名
    義、標息2,200 元得標，加上前述冒標之3 會，自96年9 月
    20日起每月需負擔8 萬元死會會款，嗣因乙○○○於97年2
    月間無力負擔而停止繳交死會會款，甲○○始查悉上情。
二、案經告訴人甲○○訴由臺灣基隆地方法院檢察署檢察官偵查
    起訴。
    理  由
壹、程序事項：
    本件被告乙○○○所犯者非為死刑、無期徒刑、最輕本刑為
    3 年以上有期徒刑之罪或高等法院管轄第一審案件，其於準
    備程序進行中，先就被訴事實為有罪之陳述，經告知其簡式
    審判程序之旨，並聽取公訴人之意見後，本院依刑事訴訟法
    第273 條之1 第1 項之規定，裁定由受命法官獨任進行簡式
    審判程序，合先敘明。
貳、實體事項：
一、上揭犯行業據被告乙○○○於本院審理時坦承不諱，核與證
    人高江美慧、於偵查時之證述、證人即告訴人甲○○、證人
    蔡嘉志於偵查及本院審理時證述之情節相符，且有互助會會
    員名單2 紙在卷可參，被告之自白與事實相符，堪以採信，
    本案事證明確，應依法論科。
二、論罪科刑：
  (一)按民間互助會已標取會款者（即一般所稱之死會），於標取
    會款後不問何人得標，至完會止，本有向會首按時交付會款
    （含標息）之義務，會首冒標會款時，除對於活會會員有冒
    標施詐（即佯稱某某人得標），使活會會員陷於錯誤，誤認
    係被冒標之人得標而交付會款，成立詐欺取財罪外，對於已
    標取會款之會員，因按時繳付會款本為其標取會款後之義務
    ，並無施詐或使其陷於錯誤可言，自無成立詐欺罪之餘地，
    是已標取會款之會員對於嗣後會首之冒標會款，不能認係詐
    欺之被害人（最高法院92年度台上字第1138號裁判要旨參照
    ）。次按民間互助會之標會會單，如未書寫標會者之姓名或
    代號，致無從辨別或表示係某一會員參與標會，固不具文書
    之形式，然若經投標者（或代為投標者或冒標者）表明其係
    某人之標單，因在場之其他投標者或會員已能辨別係某一會
    員參與標會者，縱標單上未書寫姓名或代號，仍無礙於係刑
    法第220 條第1 項準文書之認定，最高法院94年度臺上字第
    1439號判決參照。本案被告於本院審理時供稱：伊冒標之方
    式為，僅在標單上記載標息，因部分至現場投標之會員也未
    寫名字，大家看了標單的字就知道是何人投標，故伊冒標時
    只要寫金額，待得標後再對現場會員表示是幫誰投標即可等
    情，參以首開說明，被告使用之標單，應屬刑法第220 條第
    1 項之準私文書。是核被告如附表編號1 至3 之所為均係刑
    法第216 條、第220 條第1 項、第210 條之行使偽造準私文
    書罪及同法第339 條第1 項詐欺取財罪。被告偽造準私文書
    之低度行為，應為行使之高度行為所吸收，不另論罪。
  (二)又被告各次冒標行為，同時向數活會會員詐取會款，係一行
    為觸犯數個相同之詐欺罪，為同種想像競合犯，依刑法第55
    條規定，其各次冒標行為均以一詐欺取財罪處斷。而被告各
    次冒標行為同時觸犯行使偽造準私文書與詐欺取財罪，屬異
    種想像競合犯，從一重之行使偽造準私文書處斷。被告3 次
    冒標行為之時間、侵害金額互異，犯意各別，行為互異，應
    予分論併罰。
  (三)爰審酌被告於本院審理時坦承犯行，並積極與被害人達成和
    解，償還部分債務，已有悔意，並衡酌被告犯罪之動機、目
    的、手段及所造成之法益破壞等一切情狀，分別量處如主文
    所示之刑，以資儆懲。又被告偽造之投標單均未扣案，衡諸
    一般互助會開標宣布得標人後，常會將無用之投標單當廢紙
    丟棄，並不會刻意留下，更況係被告冒標之標單，是該等標
    單既已滅失，爰不為沒收宣告，附此敘明。
  (四)本案被告附表編號1 號之犯罪行為時間在96年4 月24日以前
    ，合於中華民國九十六年罪犯減刑條例第2 條第1 項第3 款
    所定之減刑要件，爰依該條例第2 條第1 項第3 款、第7 條
    及第9 條之規定，減其宣告刑二分之一，並諭知易科罰金之
    標準，並與附表編號2 、3 所示不應減刑之刑定其應執行之
    刑，再諭知易科罰金之折算標準。
  (五)末查，被告並無前科記錄，有臺灣高等法院被告前案紀錄表
    在卷可稽，渠因一時失慮致罹刑典，並於本院審理中與被害
    人達成和解，歷經此偵審程序，應能知所悔悟而無再犯之虞
    ，是本院認被告所受刑之宣告，以暫不執行為適當，爰依刑
    法第74條第1 項第1 款，併予宣告緩刑，用啟自新。
據上論斷，應依刑事訴訟法第273 條之1 、第299 條第1 項前段
，刑法第第210 條、第216 條、第220 條第1 項、第339 條第1
項，刑法第55條、第51條第5 款、第41條第1 項前段、第74條第
1 項第1 款，中華民國九十六年罪犯減刑條例第2 條第1 項第3
款、第7 條、第9 條、第11條，判決如主文。
本案經檢察官丙○○到庭執行職務。
中    華    民    國    98    年    8     月    4     日
                  刑事第三庭法    官  黃永定
以上正本證明與原本無異。
如不服本判決應於收受送達後10日內向本院提出上訴書狀，並應
敘述具體理由；其未敘述上訴理由者，應於上訴期間屆滿後20日
內向本院補提理由書（均須按他造當事人之人數附繕本）「切勿
逕送上級法院」。
中    華    民    國    98    年    8     月    4     日
                            書 記 官  劉珍珍
附錄論罪法條：
刑法第210 條（偽造變造私文書罪）
偽造、變造私文書，足以生損害於公眾或他人者，處5 年以下有
期徒刑。
刑法第216 條（行使偽造變造或登載不實之文書罪）
行使第210 條至第215 條之文書者，依偽造、變造文書或登載不
實事項或使登載不實事項之規定處斷。
刑法第220 條（準文書）
在紙上或物品上之文字、符號、圖畫、照像，依習慣或特約，足
以為表示其用意之證明者，關於本章及本章以外各罪，以文書論
。
錄音、錄影或電磁紀錄，藉機器或電腦之處理所顯示之聲音、影
像或符號，足以為表示其用意之證明者，亦同。
刑法第339 條（普通詐欺罪）
意圖為自己或第三人不法之所有，以詐術使人將本人或第三人之
物交付者，處5 年以下有期徒刑、拘役或科或併科1 千元以下罰
金。
以前項方法得財產上不法之利益或使第三人得之者，亦同。
前二項之未遂犯罰之。
附表：
┌──┬──┬───┬────┬────────┬─────┐
│編號│冒標│被冒標│標金（新│詐得金額《會人數│宣告刑    │
│    │日期│人    │臺幣）  │X(款-標金)》    │          │
├──┼──┼───┼────┼────────┼─────┤
│    │    │      │        │死會9人，活會37 │行使偽造私│
│    │96年│余淑玲│2,000 元│人。            │文書，處有│
│ 1  │4月 │      │        │《37x(10,000-2, │期徒刑貳月│
│    │20日│      │        │000)》=296,000元│，如易科罰│
│    │    │      │        │                │金，以新台│
│    │    │      │        │                │幣壹仟元，│
│    │    │      │        │                │折算壹日；│
│    │    │      │        │                │減為有期徒│
│    │    │      │        │                │刑壹月，如│
│    │    │      │        │                │易科罰金，│
│    │    │      │        │                │以新臺幣壹│
│    │    │      │        │                │仟元折算壹│
│    │    │      │        │                │日。      │
├──┼──┼───┼────┼────────┼─────┤
│    │96年│      │        │死會13人，活會33│行使偽造私│
│    │6月 │蔡嘉志│2,000 元│人。            │文書，處有│
│ 2  │20日│      │        │《33x(10,000-2, │期徒刑貳月│
│    │    │      │        │000)》=264,000元│，如易科罰│
│    │    │      │        │                │金，以新台│
│    │    │      │        │                │幣壹仟元，│
│    │    │      │        │                │折算壹日。│
├──┼──┼───┼────┼────────┼─────┤
│    │96年│      │        │死會19人，活會27│行使偽造私│
│    │9月 │余淑華│1,100 元│人。            │文書，處有│
│ 3  │20日│      │        │《27x(10,000-1, │期徒刑貳月│
│    │    │      │        │100)》=240,300元│，如易科罰│
│    │    │      │        │                │金，以新台│
│    │    │      │        │                │幣壹仟元，│
│    │    │      │        │                │折算壹日。│
└──┴──┴───┴────┴────────┴─────┘


司法院資訊處製作；財團法人民間司法改革基金會備份。
